臺灣高等法院高雄分院刑事判決　　　　　　　　　　九十年度上易字第一八八六號
　　上　訴　人　臺灣屏東地方法院檢察署檢察官
　　被　　　告　甲○○
　　被　　　告　乙○○
右上訴人因被告等詐欺案件，不服臺灣屏東地方法院八十九年度易字第一一二二號中
華民國九十年九月六日第一審判決（起訴案號：臺灣屏東地方法院檢察署八十九年度
偵緝字第一四號、第九六號），提起上訴，本院判決如左：
     主  文
上訴駁回。
     理  由
一、公訴意旨略以：被告甲○○與乙○○二人為兄弟關係，明知已無支付能力，竟自
    民國八十七年五月十七日起，在屏東縣內埔鄉○○村里○路三五一號，因見告訴
    人丙○○在做賣檳榔菁仔生意，意圖為自己不法之所有，打電話向告訴人丙○○
    佯稱其等財力雄厚，欲訂購檳榔菁仔，貨款交付不會有問題，致告訴人丙○○不
    疑有他，應允寄貨，至同年六月二十一日止共寄總價新台幣（下同）六十六萬元
    之檳榔菁仔予被告甲○○二人，詎其二人取得上開檳榔菁仔後，竟不支付貨款，
    而所簽發同額之本票及支票八紙，屆期提示，因存款不足，竟遭退票，其二人更
    逃逸無蹤，因認被告二人涉有刑法第三百三十九條第一項之詐欺取財罪嫌。
二、按犯罪事實應依證據認定之，無證據不得推定其犯罪事實。又不能證明被告犯罪
    者，應諭知無罪之判決，刑事訴訟法第一百五十四條、第三百零一條第一項分別
    定有明文。又事實之認定，應憑證據，如未能發現相當證據，或證據不足以證明
    ，自不能以推測或擬制之方法，以為裁判基礎（最高法院四十年台上字第八六號
    判例參照）。再告訴人之告訴，本以使被告受刑事訴追為目的，故其陳述是否與
    事實相符，自應調查其他證據，以資審認，苟其所為攻擊之詞，尚有瑕疵，則在
    此瑕疵未予究明以前，即不能遽採為斷罪之基礎（最高法院六十九年台上字第一
    五三一號判例參照）。另按認定犯罪事實，所憑之證據，雖不以直接證據為限，
    間接證據亦包括在內，然無論直接或間接證據，其為訴訟上之證明，須於通常一
    般之人均不致於有所懷疑，而得確信其為真實之程度者，始得據之為有罪之認定
    ，倘其證明尚未達到此一程度，而有合理性懷疑之存在時，即無從為有罪之認定
    ，此亦有最高法院七十六年台上字第四九八六號判例可資參照。再者，刑法第三
    百三十九條第一項詐欺罪之成立，以意圖為自己或第三人不法之所有，以詐術使
    人將本人或第三人之物交付為要件，若行為人所用方法，不能認為詐術，亦不致
    使人陷於錯誤，則不得遽以該罪相繩（最高法院四十六年台上字第二六○號判例
    ）。復按刑法第三百三十九條之詐欺罪，係以行為人於客觀上施用詐術使人陷於
    錯誤，並於行為之初，即已意圖為不法之所有或意圖得財產上之不法利益，為其
    構成要件。故如依積極證據足可証明行為人確係意圖不法所有時，固得論以刑法
    第三百三十九條之罪，倘若行為人施詐時之意圖尚有存疑，依調查之結果復不足
    以認定其自始具有上述主觀犯罪構成要件，即不能概對被告繩以刑事責任。況民
    事債務當事人間，若有未依債務本旨履行給付之情形，在一般社會經驗而言，原
    因非一；其因不可歸責之事由無法給付，或因合法得對抗他造主張抗辯而拒絕給
    付，甚至債之關係成立後，始行惡意遲延給付皆有可能，非必出於自始無意給付
    之詐欺犯罪一端。又刑事被告依法不負自證無罪之義務。苟無足以證明其在債之
    關係發生時，自始即具有不法所有意圖之積極證據，亦僅能令負民事之遲延給付
    責任，依刑事訴訟法第一百五十四條之規定，尚不得據此債信違反之客觀情事而
    推定被告自始即有詐欺取財或詐欺得利之犯意。
三、本件公訴人認被告二人涉有詐欺取財罪嫌，無非以告訴人丙○○之指訴，被告二
    人所交付之支票及本票八紙均遭退票，以及被告乙○○於八十七年間並無所得收
    入及動產、不動產等財產為其主要論據。訊據被告甲○○堅決否認有詐欺取財犯
    行，辯稱：被告在向告訴人購買檳榔期間有付錢，後來因客戶倒帳，就換開支票
    ，告訴人並有叫兄弟來要錢，被告曾一次付給三十萬元，連同之前匯款部分，一
    共有支付告訴人超過一半貨款等語。被告乙○○經合法傳喚，無正當理由不到庭
    ，據其在本院調查中所辯與甲○○相同。經查：
(一)、告訴人與被告二人之買檳榔期間係自八十七年五月十七日起至同年六月二十一日
    止，其買賣款共為六十六萬元之事實，除經告訴人陳明在卷外，並有估價單二十
    四紙可以佐證；而被告確曾於前開買賣期間之八十七年六月四日款五萬元給告
    訴人之事實，除經被告陳明外，並有告訴人之郵政存簿金每日活動戶存詳情表可
    以證明；另外，在告訴人停止出貨後之同年七月間，告訴人曾委由他人向被告收
    取貨款，被告並給付三十萬元款項予該人之事實，則經證人盧鵬宏於偵查中證述
    當時是有四位從屏東來臺北收帳款的兄弟等情（見偵緝第十四號卷第十一頁反面
    ），且告訴代理人曾啟禎在本院審理中，亦稱：曾委由同行向被告收錢，但沒有
    收到等語，告訴代理人雖稱沒有收到錢，但本院參酌前述被告及證人之陳述，及
    告訴人在事後亦以三十萬元之金額與被告和解，此有和解書可以佐證（原審卷第
    八二頁），該三十萬元和解金額與被告所稱之交付之三十五萬元（款五萬元、
    事後交付之三十萬元）共計六十五萬元，與告訴人所稱之貨款六十六萬元相差僅
    一萬元，應認被告所述係實在，否則，告訴人何以願以該金額與被告和解，至其
    是否收到該筆金額，則為該受託收錢之人與告訴人間之事項，尚不得執此令被告
    負詐欺罪責。
(二)、又參酌告訴人丙○○於偵查中先指稱：六十六萬全部沒給等語（見八十九年一月
    二十四日偵查筆錄），其後又改稱：五萬元是買檳榔之前的訂金等語（見八十九
    年五月九日偵查筆錄），惟於原審審理時又稱：從五月中旬到六月中旬共寄二十
    幾次檳榔給被告，都沒有收到分文等語（見原審八十九年九月八日審判筆錄），
    嗣後又改稱：被告從來都沒有付過錢或過錢給等語（見原審九十年四月二十五
    日訊問筆錄），其後再改稱：剛開始第一次有付五萬元，後來就再也沒有付過錢
    等語（見本院九十年四月二十五日訊問筆錄），是告訴人對於被告二人是否有付
    款等情，其前後指訴不一，互相矛盾，其所述不足採信。
(三)、被告在本件交易期間既曾款五萬元給告訴人，且在告訴人停止出貨後不久之同
    年七月間，又曾給付三十萬元給受告訴人委託收款之人，縱其後未將全部款項付
    清，亦難認被告於行為之初，即有詐術之施用，或不法所有之意圖，其並陳明係
    因受他人倒帳牽連（此部分並提出支票二紙為證），以致不能給付貨款。因此，
    難認被告二人有何以佯稱交易為由向告訴人詐取檳榔貨品之情事，殊無從僅憑被
    告二人給付貨款金額不足，及其所開之支票遭退票，即遽認彼等涉有何詐欺取財
    犯行。至公訴人所指被告乙○○於八十七年間並無所得收入及動產、不動產等節
，但此與被告二人有無資力支付告訴人之貨款並無絕對關連，蓋被告二人尚可將
    售出檳榔之所得支付告訴人，故亦難以此即認被告二人有詐欺之犯行。本件被告
    未能將貨款如期償還，僅構成民事債務不履行問題，尚難令負詐欺罪責，此外，
    復查無其他本具體證據足以證明被告有公訴人所指之上開犯行，其等犯罪即屬不
    能證明，自應為其無罪之諭知。因此原審以不能證明被告犯罪而諭知無罪之判決
    ，核無不合，檢察官循告訴人之請求提起上訴，其意旨仍執前詞，為無理由，應
    予駁回。
五、被告乙○○經合法傳喚，無正當理由不到庭，爰不待其陳述逕行判決。
據上論結，應依刑事訴訟法第三百六十八條、第三百七十一條，判決如主文。
本案經檢察官王登榮到庭執行職務。
中    華    民    國     九十一     年       一       月     八   日
                              臺灣高等法院高雄分院刑事第一庭
                                  審判長法官  王光照
                                        法官  黃壽燕
                                        法官  黃仁松
右正本證明與原本無異。
不得上訴。
                                      書記官  呂明燕
中    華    民    國     九十一     年       一       月    十    日
                                                               Ｊ
